臺灣高等法院刑事判決
108年度上訴字第3273號
上  訴  人  
即  被  告  褚銘智  


                     （現另案於法務部○○○○○○○執行                         中）
選任辯護人  黃柏彰律師(法扶律師)
上列上訴人即被告因違反毒品危害防制條例案件，不服臺灣士林
地方法院108年度審訴字第314號，中華民國108年8月28日第一審
判決（起訴案號：臺灣士林地方檢察署108年度偵緝字第2號、10
8年度毒偵字第19號），提起上訴，本院判決如下：
    主      文
上訴駁回。
    事實及理由
一、本案經本院審理結果，認第一審以上訴人即被告褚銘智（下
    稱被告）如原判決附表編號1、2、3、5、7、8、9所示，均
    係違反毒品危害防制條例第4條第2 項之販賣第二級毒品罪
    ；如原判決附表4所示，係違反毒品危害防制條例第4條第2 
    項之共同販賣第二級毒品罪；如原判決附表6、11、13，均
    係違反毒品危害防制條例第4條第1 項之販賣第一級毒品罪
    ；如原判決附表10、12，均係違反毒品危害防制條例第4條
    第1 項之共同販賣第ㄧ級毒品罪；另又違反毒品危害防制條
    例第10條第1、2項之施用第一、二級毒品罪，為想像競合犯
    ，論以施用第一級毒品罪；原判決附表編號1-10所示均累犯
    ，就販賣及共同販賣第二級毒品部分，除法定本刑為無期徒
    刑部分不予加重外，均加重其刑；復就販賣毒品部分均適用
    毒品危害防制條例第17條第2項偵審自白規定減輕其刑；再
    就販賣第一級毒品部分均援引刑法第59條規定遞減其刑；另
    施用毒品部分亦因自首而援依刑法第62條前段規定減輕其刑
    。除販賣毒品部分各判處如原判決附表編號1-13主文欄所示
    之刑，另施用毒品部分則判處有期徒刑10月，暨就各販賣毒
    品罪行諭知如原判決附表編號1-13主文欄所示之沒收與追徵
    ；另扣案之供施用毒品所用之海洛因及包裝袋則諭知如主文
    欄所示之沒收銷燬，核其認事用法、量刑及沒收均無不當，
    應予維持，並引用第一審判決書記載之事實、證據及理由（
    如附件一）。
二、被告上訴意旨略以：被告深知本身所為不法且不當，均坦承
    犯行，亦就案情誠實以告；但被告所為其中如原判決附表編
    號1至5、7至9所示之販賣第二級毒品部分，坦承犯行，犯後
    態度良好，而有情輕法重，顯堪憫恕情事，原判決對此未適
    用刑法第59條規定減刑，顯然違背法令；又原判決就被告所
    犯各罪，量刑亦屬過重，違反平等、比例、罪刑相當原則云
    云。
三、惟查：
  ㈠按刑法第59條規定之酌量減輕其刑，必須犯罪另有特殊之原
    因與環境，在客觀上足以引起一般同情，認為即使宣告法定
    最低度刑，猶嫌過重者，始有其適用。此所謂法定最低度刑
    ，固然包括法定最低本刑；惟遇有其他法定減輕事由時，則
    係指適用其他法定減輕事由減輕其刑後之最低度刑而言。倘
    被告另有其他法定減輕事由，應先適用該法定減輕事由減輕
    其刑後，猶認其犯罪之情狀顯可憫恕，即使科以該減輕後之
    最低度刑仍嫌過重者，始得適用刑法第59條規定酌量減輕其
    刑（最高法院105 年度台上字第2625號判決意旨參照）。原
    判決就被告所犯如附表編號1-5、7-9所示之販賣、共同販賣
    第二級毒品罪（共8 罪），雖依法論以累犯加重其刑，惟亦
    均適用毒品危害防制條例第17條第2 項規定減輕其刑，相較
    原本之法定刑，已減輕甚多（按：法定最低度刑為有期徒刑
    7 年，經先加後減後，最低度刑應逾有期徒刑3 年6 月，而
    原審亦均從輕量處有期徒刑3 年10月），要已無情輕法重之
    憾。再者，衡以被告無視政府反毒政策及宣導，仍意圖營利
    而先後8 次販賣第二級毒品甲基安非他命，雖其販賣之數量
    及所得均非至鉅，但對於甲基安非他命施用來源之提供大有
    助益，對於國民身心健康及社會秩序為害之鉅，當非個人一
    己生命、身體法益所可比擬，復考量被告未依正軌獲取所得
    ，其販毒牟利之作為，相較於安分守己正當工作者，顯無法
    引起一般人之同情或憫恕。被告既無畏嚴刑之峻厲，僅為貪
    圖不法利益，即鋌而走險販賣毒品供他人施用，自應為其行
    為負責。因此，綜觀其情節，實難認屬輕微，洵應嚴厲規範
    ，誠無另有特殊之原因或堅強事由，而在客觀上足以引起一
    般同情之處，自無再依刑法第59條規定減輕其刑之餘地，被
    告此部分之上訴理由無足可採。至被告所為如附表編號6、1
    0-13所示之販賣第一級毒品犯行，依毒品危害防制條例第4 
    條第1 項規定，法定刑為死刑或無期徒刑，得併科新臺幣2 
    千萬元以下罰金，刑度可謂重大。而原判決考量被告販賣海
    洛因對象僅2人，且販賣次數各為1 次、4 次，販賣數量自0
    .2 公克至0.5 公克不等、販賣所得不高，並未有囤積鉅量
    毒品遭查獲之情形，相較於長期、大量販賣而獲取暴利之販
    毒者而言，其對社會秩序與國民健康之危害，輕重顯然有別
    。而就被告販賣海洛因之犯罪情節與毒品危害防制條例第4 
    條第1 項最輕法定無期徒刑相較，縱對之科以依毒品危害防
    制條例第17條第2 項規定酌減後之最低度法定刑即有期徒刑
    15年以上猶嫌過重，在客觀上尚足以引起一般人之同情，情
    堪憫恕，故爰就被告所犯如原判決附表編號6 、10至13所示
    5 次販賣第一級毒品罪，均依刑法第59條規定酌量減輕其刑
    。稽諸上開說明，原判決就被告所為各次販賣第一級毒品均
    援依刑法第59條規定酌減其刑，另就被告各次販賣第二級毒
    品部分，則俱未援引刑法第59條規定酌減其刑，係因二者衡
    量基礎並非相同，原判決就此部分之法律適用並無不當，是
    檢察官指稱原判決就此部分有法律適用矛盾情事，顯有誤解
    。
  ㈡又量刑係法院就繫屬個案犯罪之整體評價，為事實審法院得
    依職權自由裁量之事項。量刑判斷當否之準據，應就判決之
    整體觀察為綜合考量，不可摭拾其中片段，遽予評斷。即就
    個案量刑審酌之情狀為整體綜合之觀察，苟係以行為人之責
    任為基礎，並已斟酌刑法第57條各款所列情狀，基於刑罰目
    的性之考量、刑事政策之取向，以及行為人刑罰感應力之衡
    量等因素為之觀察，倘其刑之量定並未逾越公平正義之精神
    ，客觀上亦不生量刑畸重之裁量權濫用，自不得任意指摘為
    違法（最高法院106 年度台上字第1930號判決意旨參照）。
    本院考量原審就被告各次販賣毒品情節及施用毒品情狀暨科
    刑部分之量刑基礎，已於原判決理由欄內分別具體說明，並
    審酌被告曾因施用毒品經觀察、勒戒執行完畢及法院多次判
    處罪刑確定，仍再犯本案施用第一、二級毒品犯行，且明知
    毒品戕害身心甚鉅，猶為圖小利，多次販毒而助長毒品流通
    ，對國民健康及社會秩序均已造成嚴重危害，惡性非輕，惟
    念其犯後坦承之態度良好，考量毒品危害防制條例對於施用
    毒品之被告係以治療、矯治為目的，非重在處罰，被告違犯
    施用第一級毒品罪實係基於「病患型」行為，其犯罪心態與
    一般刑事犯罪之本質並不相同，應側重適當之醫學治療及心
    理矯治為宜，又該行為本質屬自我傷害身體之行為，反社會
    程度較低，並衡酌被告各次販賣海洛因、甲基安非他命之數
    量甚微、獲利有限等一切情狀，分別量處如原判決主文所示
    之刑，並定其應執行刑等旨，顯已斟酌刑法第57條各款事由
    ，係以行為人責任為基礎，兼顧被告有利與不利之科刑資料
    ，既未逾越法定範圍，亦無違背公平正義之精神，客觀上不
    生量刑畸重、畸輕或有所失入、失出之裁量權濫用，核與罪
    刑相當原則無悖。縱與被告主觀上之期待有所落差，仍難指
    原審量刑有何不當或違法。被告上訴主張原審量刑過重云云
    ，自無足取。
四、綜上所述，被告徒執前詞上訴，並非可採，其上訴為無理由
    ，應予駁回。
據上論斷，應依刑事訴訟法第373 條、第368 條，判決如主文。
本案經檢察官莊富棋提起公訴，被告提起上訴後，由檢察官曾文
鐘到庭執行職務。
中　　華　　民　　國　　109 　年　　1 　　月　　9 　　日
                  刑事第十五庭  審判長法　官  劉興浪
                                      法　官  林怡秀
                                      法　官  古瑞君
以上正本證明與原本無異。
如不服本判決，應於收受送達後10日內向本院提出上訴書狀，其
未敘述上訴之理由者並得於提起上訴後10日內向本院補提理由書
（均須按他造當事人之人數附繕本）「切勿逕送上級法院」。
                                      書記官  林立柏
中　　華　　民　　國　　109 　年　　1 　　月　　10　　日
附錄：本案論罪科刑法條全文                              
毒品危害防制條例第 4 條
製造、運輸、販賣第一級毒品者，處死刑或無期徒刑；處無期徒
刑者，得併科新臺幣二千萬元以下罰金。
製造、運輸、販賣第二級毒品者，處無期徒刑或七年以上有期徒
刑，得併科新臺幣一千萬元以下罰金。
製造、運輸、販賣第三級毒品者，處七年以上有期徒刑，得併科
新臺幣七百萬元以下罰金。
製造、運輸、販賣第四級毒品者，處五年以上十二年以下有期徒
刑，得併科新臺幣三百萬元以下罰金。
製造、運輸、販賣專供製造或施用毒品之器具者，處一年以上七
年以下有期徒刑，得併科新臺幣一百萬元以下罰金。
前五項之未遂犯罰之。
毒品危害防制條例第10條
施用第一級毒品者，處六月以上五年以下有期徒刑。
施用第二級毒品者，處三年以下有期徒刑。

附件一：
臺灣士林地方法院刑事判決
                                    108年度審訴字第314號
公　訴　人　臺灣士林地方檢察署檢察官
被　　　告　褚銘智
選任辯護人　黃柏彰律師
上列被告因毒品危害防制條例案件，經檢察官提起公訴（108 年
度毒偵字第19號、108 年度偵緝字第2 號），本院判決如下：
    主  文
褚銘智犯如附表「主文」欄所示之罪，各處如附表「主文」欄所
示之刑及沒收之諭知。又犯施用第一級毒品罪，處有期徒刑拾月
；扣案第一級毒品海洛因壹包（含包裝袋壹只，驗餘淨重零點參
玖陸柒公克），沒收銷燬之。應執行有期徒刑壹拾肆年。
    事  實
一、褚銘智前因施用毒品，經本院裁定送觀察、勒戒，於民國87
    年9 月14日出所，由臺灣士林地方檢察署檢察官以87年度偵
    字第8062號為不起訴處分確定；又因施用毒品，經本院裁定
    送觀察、勒戒，於90年5 月30日釋放，由臺灣士林地方檢察
    署檢察官以90年度毒偵緝字第85號為不起訴處分確定。詎仍
    不知悔改，明知海洛因、甲基安非他命分屬毒品危害防制條
    例第2 條第2 項第1 款、第2 款規定列管之第一、二級毒品
    ，不得非法持有、施用、販賣，竟分別為下列犯行：
  ㈠基於販賣第一級毒品海洛因及第二級毒品甲基安非他命之犯
    意，先後於附表編號1 至3 、5 至9 、11、13犯罪事實欄所
    示之時間、地點以附表各編號所示價格，販賣海洛因及甲基
    安非他命予林献堂、陳明祥、崔凱傑、林亭儒及鄭敏彬；又
    與高誌遠（由本院另案審結）共同基於販賣第一級毒品海洛
    因及第二級毒品甲基安非他命之犯意，先後於附表編號4 、
    10、12犯罪事實欄所示之時間，由褚銘智與林献堂、鄭敏彬
    連繫交易內容後，再由高誌遠於附表編號4 、10、12所示時
    間、地點將海洛因及甲基安非他命交付予林献堂、鄭敏彬並
    收取價金。嗣因褚銘智所持行動電話門號0000000000號經警
    實施通訊監察，並於107 年8 月16日14時15分為警持票至高
    誌遠位於新北市○○區○○街00號4 樓住處搜索，當場扣得高誌
    遠持以與褚銘智連繫共同販賣海洛因、甲基安非他命之行動
    電話1 支（含門號0000000000號SIM 卡1 張），而悉上情。
  ㈡基於同時施用第一級毒品海洛因及第二級毒品甲基安非他命
    之犯意，於107 年12月8 日某時許，在新北市○○區○○街00號
    住處內，以混合置入玻璃球內燒烤吸食所生煙霧之方式，同
    時施用海洛因、甲基安非他命1 次。嗣因上開販賣毒品犯行
    及另案通緝，於翌日17時20分許，在新北市○○區○○街000 巷
    00號前為警緝獲，在警未發現犯行前，主動交付其施用所餘
    之海洛因1 包（淨重0.3980克，驗餘淨重0.3967公克）為警
    扣押，並向警員供承上開施用毒品犯行而願接受裁判，經採
    尿送驗，而悉上情。
二、案經新北市政府警察局汐止分局、基隆市警察局第三分局報
    告臺灣士林地方檢察署檢察官偵查起訴。
    理  由
壹、程序部分：
一、按被告以外之人於審判外之言詞或書面陳述，除法律有規定
    者外，不得作為證據；被告以外之人於審判外之陳述，雖不
    符刑事訴訟法第159 條之1 至第159 條之4 之規定，而經當
    事人於審判程序同意作為證據，法院審酌該言詞陳述或書面
    陳述作成時之情況，認為適當者，亦得為證據，刑事訴訟法
    第159 條第1 項、第159 條之5 第1 項分別定有明文。查本
    判決下列所引用之被告以外之人於審判外之言詞及書面陳述
    ，固屬傳聞證據，惟檢察官、被告及其辯護人等，於本院準
    備程序中，均陳明同意有證據能力，本院審酌各該證據資料
    之作成情況，核無違法取證或其他瑕疵，且與本案具有關連
    性，認以之作為證據應屬適當，是依刑事訴訟法第159 條之
    5 第1 項規定，前揭證據資料均有證據能力。
二、本判決認定犯罪事實所引用之後列非供述證據，經核其作成
    及取證程序均無違法之處，與本案亦具有關連性，檢察官、
    被告及辯護人復皆不爭執各該證據之證據能力，依刑事訴訟
    法第158 條之4 反面解釋，自有證據能力。
貳、實體部分：
一、上開犯罪事實，業經被告於警詢、偵查、本院準備程序及審
    理時均坦承不諱，核與證人林献堂、陳明祥、崔凱傑、林亭
    儒、鄭敏彬於警詢、偵查中證述購買毒品情節、證人即共犯
    高誌遠於警詢、偵查中證述代交付毒品並收款項情節大致相
    符，並有被告所用行動電話門號0000000000號監聽譯文、台
    灣檢驗科技股份有限公司107 年12月19日濫用藥物檢驗報告
    、基隆市警察局第三分局偵辦毒品案件尿液檢體對照表可參
    ；而扣案之白色粉末1 包（淨重0.3980公克，驗餘淨重0.39
    67公克），經送交通部民用航空局航空醫務中心以氣相層析
    質譜儀法檢驗結果，檢出海洛因成分，有該中心107 年12月
    17日出具之航藥鑑字第0000000 號毒品鑑定書在卷可按，足
    認被告上開任意性自白與事實相符，堪以採信。本件事證明
    確，被告上開犯行，洵堪認定，均應依法論科。查被告於87
    年施用毒品，經本院裁定送觀察、勒戒，於87年9 月14日釋
    放出所，復於89年施用毒品，經本院裁定送觀察、勒戒，有
    臺灣高等法院被告前案紀錄表可參，被告本件施用第一、二
    級毒品，距首次觀察、勒戒執行完畢釋放雖逾5 年，然其前
    已於5 年內再犯，顯見再犯率甚高，原實施觀察、勒戒，無
    法收其實效，應依毒品危害防制條例第10條處罰（最高法院
    100 年度台非字第28號判決意旨參照）。
二、論罪科刑：
  ㈠按海洛因、甲基安非他命分別為毒品危害防制條例第2 條第2
     項第1 款、第2 款明定之第一級毒品、第二級毒品。核被
    告就附表編號1 至13所為，分別係犯毒品危害防制條例第4
    條第1 項、第2 項之販賣第一、二級毒品罪，就事實一㈡所
    為，則係犯同條例第10條第1 項、第2 項之施用第一、二級
    毒品罪。被告持有第一級毒品海洛因與第二級毒品甲基安非
    他命後，進而販賣、施用，其持有之低度行為均應被其販賣
    、施用之高度行為所吸收，均不另論罪。其就附表編號10、
    11所為犯行，係1 次交易同時販賣海洛因及甲基安非他命，
    又其就事實一㈡所為犯行，則係以混合置入玻璃球燒烤吸食
    煙霧方式，同時施用海洛因、甲基安非他命，分別係以一行
    為同時觸犯上開販賣第一、二級毒品罪及施用第一、二級毒
    品罪，均為想像競合犯，應依刑法第55條規定，分別從較重
    之販賣第一級毒品罪及施用第一級毒品罪處斷。其就附表編
    號4 、10、12所示犯行，與高誌遠有犯意聯絡及行為分擔，
    應論以共同正犯。被告所犯上開13次販賣第一、二級毒品罪
    及1 次施用第一級毒品罪，犯意各別、行為互殊，應予分論
    併罰。
  ㈡加重、減輕其刑：
  1.查被告前因販賣第二級毒品案件，經本院以88年度訴字第23
    5 號判決處有期徒刑7 年2 月，上訴後由臺灣高等法院及最
    高法院分別以88年度上訴第3386號、89年度台上字第1755號
    判決均駁回上訴確定，與其另犯偽造文書案所處有期徒刑5
    月合併定應執行有期徒刑7 年4 月確定，入監執行至95年1
    月12日假釋出監，嗣經撤銷假釋並就偽造文書部分減刑為有
    期徒刑2 月又15日後合併定應執行有期徒刑7 年3 月確定，
    入監執行殘刑2 年3 月又30日至102 年7 月2 日縮刑期滿執
    行完畢（復接續執行另犯公共危險罪所處罰金新臺幣〈下同〉
    9 萬元易服社會勞動359 小時後再易服勞役至102 年8 月1 
    日執行完畢出監）乙節，有臺灣高等法院被告前案紀錄表1 
    份及本院公務電話紀錄2 紙可憑，其於有期徒刑執行完畢後
    ，5 年內故意再犯附表編號1 至10所示有期徒刑以上之各罪
    ，均為累犯，考量被告上開執行完畢之案件與附表所示各次
    犯行同為販賣毒品案件，其再為本件各次販毒犯行，益彰顯
    其無視國家杜絕毒品犯罪之禁令之惡性，及對刑罰反應力薄
    弱而有加重刑度之必要，參考司法院大法官會議釋字第775 
    號解釋意旨，除其所犯販賣第一級毒品罪之法定本刑「死刑
    或無期徒刑」部分不予加重外，認附表編號1 至5 、7至9 
    所示販賣第二級毒品罪有依累犯規定加重其刑之適用，就「
    無期徒刑」部分以外之刑，均應依刑法第47條第1 項規定加
    重其刑。另本院考量被告施用第一、二級毒品犯行為係屬成
    癮性的病患型犯罪，並無特別惡性，或係因對刑罰反應力薄
    弱而有加重刑度之必要，並參考前開司法院大法官會議釋字
    解釋意旨，認此部分無依累犯規定加重其刑之適用，附此敘
    明。
  2.次按毒品危害防制條例第17條第2 項規定：「犯第4 條至第
    8 條之罪於偵查及審判中均自白者，減輕其刑。」。查被告
    就附表編號1 至13所示各次販賣第一、二級毒品犯行，於偵
    查及審判中均自白犯罪，業如上述，是就該部分犯行自應依
    毒品危害防制條例第17條第2 項之規定，減輕其刑。
  3.又按刑法第59條之規定，犯罪之情狀顯可憫恕，認科以最低
    度刑仍嫌過重者，得酌量減輕其刑，同法第57條規定，科刑
    時應審酌一切情狀，為科刑重輕之標準，於裁判上酌減其刑
    時，應就犯罪一切情狀（包括刑法第57條所列舉之10款事項
    ），予以全盤考量，審酌其犯罪有無可憫恕之事由，以為判
    斷。故適用第59條酌量減輕其刑時，並不排除第57條所列舉
    10款事由之審酌，惟其程度應達於確可憫恕，始可予以酌減
    （最高法院70年度第6 次刑事庭會議決議可資參照）。再同
    為販賣第一級毒品之人，其原因動機不一，犯罪情節未必盡
    同，或有大盤毒梟者，亦有中、小盤之分，甚或僅止於吸毒
    者友儕間為求互通有無之有償轉讓者亦有之，其販賣行為所
    造成危害社會之程度自屬有異，法律科處此類犯罪，依毒品
    危害防制條例第4 條第1 項所定販賣第一級毒品之刑責卻同
    為「無期徒刑或死刑」，其法定刑不可謂不重。於此情形，
    倘依其情狀處以較輕微之刑度，即足以懲儆，並可達防衛社
    會之目的者，自非不可依客觀之犯行與主觀之惡性二者加以
    考量其情狀，是否有可憫恕之處，適用刑法第59條之規定酌
    量減輕其刑，期使個案裁判之量刑，能斟酌至當，符合比例
    原則。經查，本案被告販賣海洛因對象僅有陳明祥、鄭敏彬
    2 人，販賣次數各為1 次、4 次，販賣數量自0.2 公克至0.
    5 公克不等、販賣所得不高，並未有囤積鉅量毒品遭查獲之
    情形，相較於長期、大量販賣而獲取暴利之販毒者而言，其
    對社會秩序與國民健康之危害，輕重顯然有別。是本院認就
    被告販賣海洛因之犯罪情節與毒品危害防制條例第4 條第1 
    項最輕法定無期徒刑相較，縱對之科以依毒品危害防制條例
    第17條第2 項規定酌減後之最低度法定刑即有期徒刑15年以
    上猶嫌過重，在客觀上尚足以引起一般人之同情，情堪憫恕
    ，爰就被告所犯如附表編號6 、10至13所示5 次販賣第一級
    毒品罪，均依刑法第59條規定酌量減輕其刑。至其就附表編
    號1 至5 、7 至9 所示8 次販賣第二級毒品犯行，雖販賣數
    量非鉅，所得非豐，惟刑法第59條之酌量減輕其刑，必於犯
    罪之情狀，在客觀上足以引起一般同情，認為即予宣告法定
    低度刑期，猶嫌過重者，始有其適用，被告既曾因販賣第二
    級毒品，經法院判處有期徒刑7 年2 月確定並執行完畢，業
    如前述，猶仍再犯，顯見毫無警惕改悔之意，客觀上實不足
    以引起一般人之同情而可憫恕，況其所犯各次販賣第二級毒
    品犯行，業依毒品危害防制條例第17條第2 項規定予以減輕
    其刑，是就被告該次販賣第二級毒品犯行，於法定刑度內量
    刑，核無過重之情，與刑法第59條所定酌減其刑之要件不符
    ，自無從另依該上開規定減輕其刑，辯護人請求依該條酌減
    云云，本院認非適當，併此敘明。
  4.被告所犯附表編號1 至5 、7 至9 所示販賣第二級毒品罪，
    有前揭刑之加重、減輕事由，依法先加後減之；又其所犯附
    表編號6 、10至13所示販賣第一級毒品罪，有前揭刑之減輕
    事由，應依法遞減之。
  5.末按「對於未發覺之罪自首而受裁判者，得減輕其刑。但有
    特別規定者，依其規定」，刑法第62條定有明文。次按刑法
    第62條所謂發覺，固非以有偵查犯罪權之機關或人員確知其
    人犯罪無誤為必要，而於對其發生嫌疑時，即得謂為已發覺
    ；但此項對犯人之嫌疑，仍須有確切之根據得為合理之可疑
    者，始足當之，若單純主觀上之懷疑，要不得謂已發生嫌疑
    （最高法院72年台上字第641號判例意旨參照）。又刑法第6
    2條所規定之自首，以對於未發覺之罪，向有偵查權之機關
    或公務員自承犯罪，進而接受裁判為要件；而具有裁判上一
    罪關係之犯罪，苟全部犯罪未被發覺前，行為人僅就其中一
    部分犯罪自首，固仍生全部自首之效力，反之，倘其中一部
    分犯罪已先被有偵查權之機關或公務員發覺，行為人方就其
    餘未被發覺之部分，自動供認其犯行時，因與上開自首之要
    件不符，自不得適用自首之規定減輕其刑（最高法院90年度
    台上字第5435號判決意旨參照）。經查，被告為警緝獲時，
    主動取出藏放牛仔褲口袋內之海洛因1 包予警查扣，並在警
    詢時向警員供出上揭施用第一級毒品海洛因之犯行乙節，有
    其警詢筆錄及基隆市政府警察局第三分局刑事案件報告書各
    1 份可參（見108 年度毒偵字第19號卷第1 頁、第20至22頁
    ），可知警員係因被告主動供述，而查獲被告本件犯罪，並
    非基於何種確切事證，懷疑被告施用毒品，且因被告同時施
    用第一級毒品海洛因、第二級毒品甲基安非他命之犯行具想
    像競合犯之裁判上一罪關係，其雖僅就施用第一級毒品海洛
    因犯行部分自首，但自首之效力及於全部而生全部自首之效
    力，堪認被告係於有偵查犯罪職權之公務員尚未發覺犯罪時
    ，自首犯行而受裁判。茲衡酌本案情節，就其施用毒品犯行
    部分依刑法第62條前段規定減輕其刑。
  ㈢爰審酌被告曾因施用毒品經觀察、勒戒執行完畢及法院多次
    判處罪刑確，仍再犯本案施用第一、二級毒品犯行，且明知
    毒品戕害人身心甚鉅，猶為圖小利，多次販毒而助長毒品流
    通，對國民健康及社會秩序均已造成嚴重危害，惡性非輕，
    惟念其犯後坦承之態度良好，考量毒品危害防制條例對於施
    用毒品之被告係以治療、矯治為目的，非重在處罰，被告違
    犯施用第一級毒品罪實係基於「病患型」行為，其犯罪心態
    與一般刑事犯罪之本質並不相同，應側重適當之醫學治療及
    心理矯治為宜，又該行為本質屬自我傷害身體之行為，反社
    會程度較低，並衡酌被告各次販賣海洛因、甲基安非他命之
    數量甚微、獲利有限等一切情狀，分別量處如主文所示之刑
    ，並定其應執行刑。
三、沒收部分：
  ㈠扣案之白色粉末1 包（淨重0.3980公克，驗餘淨重0.3967公
    克），檢出海洛因成分，業如上述，屬毒品危害防制條例第
    2 條第2 項第1 款所規定之第一級毒品，不問屬於被告與否
    ，應依毒品危害防制條例第18條第1 項前段之規定於對應犯
    罪項下諭知沒收銷燬；盛裝上開第一級毒品之包裝袋1 只，
    因包覆毒品，其上顯留有該毒品之殘渣，無論依何種方式均
    難與之析離，應整體視之為毒品，爰連同該包裝併予諭知沒
    收銷燬及沒收；至鑑定用罄部分，因已滅失，故不再為沒收
    銷燬或沒收之諭知。
  ㈡次按犯罪所得，屬於犯罪行為人者，沒收之，於全部或一部
    不能沒收或不宜執行沒收時，追徵其價額，刑法第38條之1
    第1 項前段、第3 項分別定有明文。被告就附表編號1 、2
    、4 至13所示各次販毒所得價金，雖未扣案，然既屬其犯罪
    所得，應依上開規定於對應犯罪項下宣告沒收之，於全部或
    一部不能沒收或不宜執行沒收時，追徵其價額；至其就附表
    編號3 所示犯行否認買受人林献堂有給付購毒價金等語（見
    108 年度毒偵字第19號卷第141 頁），卷內既無積極證據證
    明被告確實收受該筆價金，是從寬認定被告此部分犯行無犯
    罪所得。
  ㈢又按犯第4 條至第9 條、第12條、第13條或第14條第1 項、
    第2 項之罪者，其供犯罪所用或因犯罪所得之財物，不問屬
    於犯罪行為人與否，均沒收之，毒品危害防制條例第19條第
    1 項定有明文，被告持以與購毒者聯繫交易內容之行動電話
    1 支（內含門號0000000000號SIM 卡1 張）雖未扣案，仍應
    依上開規定，不問屬於犯罪行為人與否，宣告沒收之，並依
    刑法第38條第4 項規定，諭知於全部或一部不能沒收或不宜
    執行沒收時，追徵其價額。
  ㈣修正後刑法所規定之沒收，係屬刑罰及保安處分以外之獨立
    法律效果，已非屬刑罰（從刑）。而依法得予沒收之犯罪工
    具物，固應受憲法財產權之保障，惟因行為人持以供犯罪或
    預備犯罪所用，致生危害，為預防並遏止犯罪，刑法第38條
    第2 項乃規定，除有特別規定者外，法官得就屬於犯罪行為
    人之工具物宣告沒收之。而共同正犯供犯罪或預備犯罪所用
    之物，雖實務上有認為本於責任共同原則，已於共犯中之一
    人確定判決諭知沒收，對於其他共犯之判決仍應宣告沒收，
    或就各共同正犯間採連帶沒收主義，以避免執行時予以重複
    沒收。然所謂「責任共同原則」，係指行為人對於犯罪共同
    加工所發生之結果，相互歸責，因責任共同，須成立相同罪
    名，至於犯罪成立後應如何沒收，仍須以各行為人對工具物
    有無所有權或共同處分權為基礎，並非因共同正犯責任共同
    ，即謂其共同效力應及於各共同正犯之沒收範疇，即需對各
    共同正犯重複諭知沒收。亦即「共同責任原則」僅在處理共
    同犯罪參與關係中責任之認定，與犯罪工具物之沒收重在犯
    罪預防並遏止犯罪係屬兩事，不得混為一談。此觀目前實務
    認為，共同正犯之犯罪所得如採連帶沒收，即與罪刑法定主
    義、罪責原則齟齬，必須依各共同正犯間實際犯罪利得分別
    沒收，始為適法等情甚明。又供犯罪或預備犯罪所用之物如
    已扣案，即無重複沒收之疑慮，尚無對各共同正犯諭知連帶
    沒收之必要；而犯罪工具物如未扣案，因刑法第38條第4 項
    有追徵之規定，則對未提供犯罪工具物之共同正犯追徵沒收
    ，是否科以超過其罪責之不利責任，亦非無疑。且為避免執
    行時發生重複沒收之違誤，祇須檢察官本於不重複沒收之原
    則妥為執行即可，尚無於判決內諭知連帶沒收之必要。而重
    複對各共同正犯宣告犯罪所用之物連帶沒收，除非事後追徵
    ，否則對非所有權人或無共同處分權之共同正犯宣告沒收，
    並未使其承擔財產損失，亦無從發揮任何預防並遏止犯罪之
    功能。尤以對未經審理之共同正犯諭知連帶沒收，剝奪該共
    同正犯受審之權利，更屬違法。從而犯罪工具物須屬被告所
    有，或被告有事實上之處分權時，始得在該被告罪刑項下諭
    知沒收；至於非所有權人，又無共同處分權之共同正犯，自
    無庸在其罪刑項下諭知沒收（最高法院107 年度台上字第16
    02號判決意旨參照）。經查，本件共犯高誌遠持以與被告連
    繫共同販賣毒品之行動電話1 支（內含門號0000000000號SI
    M 卡1 張）係高誌遠所有，被告並無共同處分權，揆諸前開
    判決意旨，自無庸在被告罪刑項下諭知沒收，附此敘明。
據上論斷，應依刑事訴訟法第299 條第1 項前段，毒品危害防制
條例第4 條第1 項、第2 項、第10條第1 項、第2 項、第17條第
2 項、第18條第1 項前段、第19條第1 項，刑法第28條、第11條
、第55條、第47條第1 項、第59條、第62條前段、第51條第5 款
、第38條第2 項後段、第4 項、第38條之1 第1 項前段、第3 項
，判決如主文。
本案經檢察官莊富棋提起公訴，檢察官蔡元仕到庭執行職務。
中　　華　　民　　國　 108　　年　　8 　　月　　28　　日
                  刑事第九庭審判長法　官　陳彥宏
                                  法　官  李育仁
                                  法　官  陳孟皇
以上正本證明與原本無異。
如不服本判決應於收受送達後 10 日內向本院提出上訴書狀，並
應敘述具體理由。其未敘述上訴理由者，應於上訴期間屆滿後20
日內向本院補提理由書( 均須按他造當事人之人數附繕本) 「切
勿逕送上級法院」。
                                  書記官  李文瑜     
中　　華　　民　　國　 108　　年　　8 　　月　　29　　日
附表：
編號 買受人 犯罪事實 主     文 1 林献堂 林献堂於107 年4 月17日15時37分許，以行動電話0000000000號與褚銘智所使用行動電話0000000000號聯絡，表示要購買500 元（約0.5 公克）之甲基安非他命，褚銘智於同日15時57分許在新北市汐止區中華街附近將甲基安非他命交予林猷堂，並收取價金500 元。 褚銘智販賣第二級毒品，累犯，處有期徒刑參年拾月；未扣案之犯罪所得新臺幣伍佰元、行動電話壹支（含門號0000000000號SIM 卡1 張）均沒收，於全部或一部不能沒收或不宜執行沒收時，追徵其價額。 2  林献堂於107 年4 月19日13時59分許，以行動電話0000000000號與褚銘智所使用行動電話0000000000號聯絡，表示要購買500 元（約0.5 公克）之甲基安非他命，褚銘智於同日14時15分許在新北市汐止區中華街附近將甲基安非他命交予林猷堂，並收取價金500 元。 褚銘智販賣第二級毒品，累犯，處有期徒刑參年拾月；未扣案之犯罪所得新臺幣伍佰元、行動電話壹支（含門號0000000000號SIM 卡1 張）均沒收，於全部或一部不能沒收或不宜執行沒收時，追徵其價額。 3  林献堂於107 年4 月19日18時46分許，以行動電話0000000000號與褚銘智所使用行動電話0000000000號聯絡，表示要購買1,000 元（約1 公克）之甲基安非他命，褚銘智於同日某時許在新北市汐止區中華街附近將甲基安非他命交予林猷堂，並由其賒欠款項。 褚銘智販賣第二級毒品，累犯，處有期徒刑參年拾月；未扣案之行動電話壹支（含門號0000000000號SIM 卡1 張）沒收，於全部或一部不能沒收或不宜執行沒收時，追徵其價額。 4  林献堂於107 年4 月20日21時10分許，以行動電話0000000000號與褚銘智所使用行動電話0000000000號聯絡，表示要購買500 元（約0.5 公克）之甲基安非他命，褚銘智於同日22時36分許指示高誌遠前往新北市○○區○○街00號1 樓將甲基安非他命交予林猷堂，並收取價金500 元。 褚銘智共同販賣第二級毒品，累犯，處有期徒刑參年拾月；未扣案之犯罪所得新臺幣伍佰元、行動電話壹支（含門號0000000000號SIM 卡1 張）均沒收，於全部或一部不能沒收或不宜執行沒收時，追徵其價額。 5  林献堂於107 年4 月23日3 時31分許以行動電話0000000000號與褚銘智所使用行動電話0000000000號聯絡，表示要購買1,000 元（約1 公克）之甲基安非他命，褚銘智於同日4 時3 分許在新北市汐止區中華街附近將甲基安非他命交予林献堂，並於收取價金1,000 元。 褚銘智販賣第二級毒品，累犯，處有期徒刑參年拾月；未扣之犯罪所得新臺幣壹仟元、行動電話壹支（含門號0000000000號SIM 卡1 張）均沒收，於全部或一部不能沒收或不宜執行沒收時，追徵其價額。 6 陳明祥 陳明祥於107 年4 月17日17時22分許以行動電話0000000000號與褚銘智所使用行動電話0000000000號聯絡，表示要購買1,000 元（約0.3 公克）之海洛因，褚銘智於翌日18時33分許在新北市○○區○○街00號住處附近將海洛因交予陳明祥，並收取價金1,000 元。 褚銘智販賣第一級毒品，處有期徒刑柒年拾月；未扣案之犯罪所得新臺幣壹仟元、行動電話壹支（含門號0000000000號SIM 卡1 張）均沒收，於全部或一部不能沒收或不宜執行沒收時，追徵其價額。 7 崔凱傑 崔凱傑於107 年4 月21日19時34分許，以行動電話0000000000號與褚銘智所使用行動電話0000000000號聯絡，表示要購買700 元（約0.5 公克）之甲基安非他命，褚銘智於同日20時12分許在新北市汐止區忠孝東路與茄苳路口之彩券行將甲基安非他命交予崔凱傑，並收取價金700 元。 褚銘智販賣第二級毒品，累犯，處有期徒刑參年拾月；未扣案之犯罪所得新臺幣柒佰元、行動電話壹支（含門號0000000000號SIM 卡1 張）均沒收，於全部或一部不能沒收或不宜執行沒收時，追徵其價額。 8 林亭儒 林亭儒於107 年4 月28日14時5 分許，以行動電話0000000000號與褚銘智所使用行動電話0000000000號聯絡，表示要購買1,000 元之甲基安非他命，褚銘智於同日14時35分許在新北市○○區○○街00號住處後門將甲基安非他命交予林亭儒，並收取價金1,000元 。 褚銘智販賣第二級毒品，累犯，處有期徒刑參年拾月；未扣案之犯罪所得新臺幣壹仟元、行動電話壹支（含門號0000000000號SIM 卡1 張）均沒收，於全部或一部不能沒收或不宜執行沒收時，追徵其價額。 9  林亭儒於107 年5 月19日14時34分許，以行動電話0000000000號與褚銘智所使用行動電話0000000000號聯絡，表示要購買1,000 元之甲基安非他命，褚銘智於同日15時2 分許在新北市○○區○○街00號住處後門將甲基安非他命交予林亭儒，並收取價金1,000 元。 褚銘智販賣第二級毒品，累犯，處有期徒刑參年拾月；未扣案之犯罪所得新臺幣壹仟元、行動電話壹支（含門號0000000000號SIM 卡1 張）均沒收，於全部或一部不能沒收或不宜執行沒收時，追徵其價額。 10 鄭敏彬 鄭敏彬於107 年6 月23日19時8 分許，以行動電話0000000000號與褚銘智所使用行動電話0000000000號聯絡，表示要購買海洛因約0.2 公克、甲基安非他命約2.5 公克（合計4,500 元），褚銘智以上開行動電話與高誌遠所持行動電話0000000000號連繫，指示高誌遠於同日20時15分許將海洛因、甲基安非他命攜至新北市汐止區忠孝東路與茄苳路口之彩券行交予鄭敏彬，並收取價金4,500 元。 褚銘智共同販賣第一級毒品，處有期徒刑柒年拾月；未扣案之犯罪所得新臺幣肆仟伍佰元、行動電話壹支（含門號0000000000號SIM 卡1張）均沒收，於全部或一部不能沒收或不宜執行沒收時，追徵其價額。 11  鄭敏彬於107 年7 月2 日13時46分許，以行動電話0000000000號與褚銘智所使用行動電話0000000000號聯絡，表示要購買海洛因約0.2 公克、甲基安非他命約2.5 公克（合計4,500 元），褚銘智於同日14時23分許在新北市汐止區忠孝東路與茄苳路口之彩券行將海洛因、甲基安非他命交予鄭敏彬，並收取價金4,500 元。 褚銘智販賣第一級毒品，處有期徒刑柒年拾月；未扣案之犯罪所得新臺幣肆仟伍佰元、行動電話壹支（含門號0000000000號SIM 卡1 張）均沒收，於全部或一部不能沒收或不宜執行沒收時，追徵其價額。 12  鄭敏彬於107 年7 月31日23時42分許，以行動電話0000000000號與褚銘智所使用行動電話0000000000號聯絡，表示要購買2,500 元（約0.5 公克）之海洛因，褚銘智以上開行動電話與高誌遠所持行動電話0000000000號連繫，指示高誌遠於翌日0 時30分許將海洛因攜至新北市汐止區忠孝東路與茄苳路口之彩券行交予鄭敏彬，並收取價金2,500 元。 褚銘智共同販賣第一級毒品，處有期徒刑柒年拾月；未扣案之犯罪所得新臺幣貳仟伍佰元、行動電話壹支（含門號0000000000號SIM 卡1張）均沒收，於全部或一部不能沒收或不宜執行沒收時，追徵其價額。 13  鄭敏彬於107 年8 月4 日21時20分許，以行動電話0000000000號與褚銘智所使用行動電話0000000000號聯絡，表示要購買2,500 元（約0.5 公克）之海洛因，褚銘智於同日21時33分許在新北市汐止區康寧街之凱旋大地社區將海洛因交予鄭敏彬，並收取價金2,500 元。 褚銘智販賣第一級毒品，處有期徒刑柒年拾月；未扣案之犯罪所得新臺幣貳仟伍佰元、行動電話壹支（含門號0000000000號SIM 卡1 張）均沒收，於全部或一部不能沒收或不宜執行沒收時，追徵其價額。